【裁判字號】    94,小上,19
【裁判日期】    950120
【裁判案由】    土地使用補償金
【裁判全文】
臺灣基隆地方法院民事判決              94年度小上字第19號
上  訴  人  丁○○○
訴訟代理人  丙○○
被上訴人    基隆市政府
法定代理人  乙○○
訴訟代理人  甲○○
上列當事人間請求土地使用補償金事件，上訴人對於民國94年8
月19日本院94年度基小字第869號第一審判決提起上訴，本院第
二審合議庭於95年1月16日言詞辯論終結，判決如下：
    主  文
原判決關於命上訴人給付被上訴人超過新台幣壹萬捌仟玖佰元部
分及該部分假執行之宣告，暨命上訴人負擔訴訟費用之裁判均廢
棄。
上開廢棄部分，被上訴人在第一審之訴駁回。
上訴人其餘上訴駁回。
第一審、第二審訴訟費用由上訴人負擔新台幣壹仟元，餘新台幣
壹仟伍佰元由被上訴人負擔。
    事實及理由
一、被上訴人於原審主張：基隆市○○區○○段第4地號土地（
    以下稱系爭土地），乃基隆市所有，原告為其管理機關；至
    坐落在系爭土地，門牌號碼分別為「基隆市○○路三十一巷
    二弄十六號」、「基隆市○○路三十一巷二弄十八號」之二
    棟建物（下爭系爭建物），則為被告所有；又系爭建物前手
    固曾與原告締結土地租賃契約，向原告承租系爭土地，以供
    系爭建物坐落基地使用；惟自系爭建物前手將之轉售被告以
    後，被告則迄未與原告重新商議並締結土地租賃契約。茲依
    基隆市市有財產管理自治條例、國有出租基地租金率調整方
    案之規定，系爭土地租金應按「占用使用土地之面積（6平
    方公尺）ｘ當期申報地價ｘ年租金率5%ｘ50%（河溝地租金
    打對折）ｘ60 %（住宅優惠）」之方式計算；據此核算，被
    告自民國 (以下同)72 年7月1日起，至93年12月31日止，因
    占有使用系爭土地而受有相當於土地租金之利益應為新臺幣
    （下同）66, 706元。為此，乃本於土地管理機關之地位提
    起本件訴訟，求為判決被告給付等語。
二、上訴人於原審經合法通知未到庭為聲明或陳述。於上訴時主
    張：本人年紀已大，識字不多，且身體健康不佳，兒子均在
    外工作，不知鈞院所傳為何及其利害關係，致未到庭。本次
    係二兒子返家探視，至派出所領取判決書始知案情。本人對
    基隆市政府失職多年、再因人民疏於法令之了解，而向本人
    及鄰居多人要求自72年7月1日起，至93年12月31日止之租金
    及年息5%，非常不能接受，租金之事本由先夫處理，本人並
    不清楚，但市政府對89年12月31日前之租金部分已消滅時效
    完成，此部分依法應予駁回等語。
三、經查：被上訴人主張之事實，業據提出系爭土地登記謄本、
    系爭建物登記謄本、基隆市政府經營市有土地租金或使用補
    償金計算表、系爭土地地價謄本、基隆市市有財產管理自治
    條例、國有出租基地租金率調整方案等件為證，經核相符，
    其主張可信為真實。
四、又按利息、紅利、租金、贍養費、退職金及其他一年或不及
    一年之定期給付債權，其各期給付請求權，因五年間不行使
    而消滅，民法第126條定有明文。又按無權占有使用他人之
    土地，可能獲得相當於租金之利息，為社會通常之觀念。故
    終止租約後之賠償與其他無租賃關係之賠償，雖未以租金之
    名義稱之，然實質上仍為使用土地之代價，債權人應定期行
    使請求權，不因其契約終止或未成立而謂其時效之計算應有
    不同（最高法院49年度台上字第1730號判例參照）。故無法
    律上之原因而獲相當於租金之利益，致他人受損害時，如該
    他人之利益返還請求權已逾租金短期消滅時效之期間，對於
    相當於已罹消滅時效之利益，不得依不當得利之法則，請求
    返還（最高法院85年度台上字第2059號判決、92年度台上字
    第2037號判決參照）。查本件被上訴人就上訴人提出之土地
    使用補償金計算表中，89年1月1日前之土地使用補償費請求
    權，因上訴人主張時效抗辯，自因已逾五年時效期間而告消
    滅，被上訴人此部分之請求，尚無可採。
五、從而，被上訴人主張上訴人應給付附表所示自89年1月1日起
    至93年12月31日止計五年期間之土地使用補償費計18,900元
    及自起訴狀繕本送達翌日即94年7月2日起至清償日止，按年
    息5%計算之利息，為有理由，應予准許，被上訴人逾此部分
    之請求，即無理由，應予以駁回。
六、綜上所述，被上訴人請求上訴人給付土地使用補償費在18,
    900元及其法定遲延利息之範圍內，為有理由，逾此部分之
    請求即無理由，應予駁回。原審未及審查上訴人之時效抗辯
    ，惟上訴人時效抗辯即有理由，其求予廢棄改判，應由本院
    就原判決命上訴人給付逾 5年期間部分之土地使用補償費，
    及其法定遲延利息、假執行之宣告及訴訟費用負擔之裁判，
    予以廢棄改判如主文第一項、第二項所示。
七、據上論結，本件上訴為一部有理由，一部無理由，依民事訴
    訟法第436條之32第2項、第449條第1項、第450條、第79 條
    ，判決如主文
中    華    民    國    95    年    1     月    20    日
                  民事庭審判長法  官  周玫芳
                              法  官  王翠芬
                              法  官  林李達
以上正本係照原本作成。
本件判決不得上訴
中    華    民    國    95    年    1     月    20    日
                              書記官  王佩珠


司法院資訊處製作；財團法人民間司法改革基金會備份。
